【裁判字號】    90,台上,2446
【裁判日期】    900426
【裁判案由】    違反商業會計法
【裁判全文】
最高法院刑事判決                                九十年度台上字第二四四六號
    上  訴  人  甲○○
    選任辯護人  呂福元律師
右上訴人因違反商業會計法案件，不服台灣高等法院中華民國八十八年二月十二日第
二審判決（八十七年度上訴字第五三七三號，起訴案號：台灣士林地方法院檢察署八
十六年度偵字第一一四九九號），提起上訴，本院判決如左：
    主  文
原判決撤銷，發回台灣高等法院。
    理  由
本件原判決認定上訴人甲○○係台北市○○區○○路盈多實業有限公司（下稱盈多公
司）負責人。其於民國八十二年一月至四月間，明知該公司並未向協修實業有限公司
（以下簡稱協修公司）進貨，且亦未有將該批「進貨」銷售予萬發有限公司、念慈企
業有限公司之事實，惟為求提高盈多公司帳面之營業績效，以取得銀行金融業之信用
，竟向虛設行號之協修公司取得虛開之統一發票十紙、面額總計為新台幣（以下同）
八百三十八萬九千元，並指示不知情、年籍不詳之成年會計人員，於盈多公司現金帳
上虛列前揭進項。並且以上揭進項金額加上一百元至五百元之額度，作為銷項金額虛
列之，以此明知為不實之事項記入帳冊即現金帳。嗣後再將上揭不實事項，登載於業
務上作成之八十二年度盈多公司營利事業所得稅申報書，持向財政部台北市國稅局報
稅，損害於稅捐機關對於稅捐管理之正確性等情。因而撤銷第一審判決，改判仍論處
上訴人商業負責人，以明知為不實之事項而記入帳冊罪刑。固非無見。
惟查，(一)、原判決認定上訴人以明知不實之事項，登載於業務上作成之帳冊，而構成
修正前商業會計法第六十六條第一項及刑法第二百十五條之罪。惟此填製不實之帳冊
，本即含有業務上登載不實之本質，是二罪係屬法規競合之關係，應從持別規定之商
業會計法第六十六條第一項處斷。乃原判決認為二罪係牽連犯之關係。自有適用法則
不當之違法。(二)、依原判決所云，該盈多公司與萬發有限公司、念慈企業有限公司並
無交易銷貨之事實，竟於帳冊上記載銷項金額等情，倘屬無訛，上訴人是否亦因而虛
開統一發票予萬發有限公司及念慈企業有限公司，作為進項憑證﹖究否有幫助該二公
司逃漏稅捐之問題﹖如有其事，此部分似應為起訴效力所及。原審未深入審究，尚嫌
未盡調查能事。(三)、卷宗內之筆錄及其他文書可為證據者，應向被告宣讀或告以要旨
，使其明白辯論之機會，刑事訴訟法第一百六十五條第一項定有明文。依原審八十八
年一月二十九日審判筆錄之記載，該法院於審理日訊問上訴人而提示稅捐處公函等書
證時，僅為「提示」而已，並未宣讀其內容或告以要旨，未踐行上述法定程序，自係
應於審判期日調查之證據而未予調查之違法，其採為論罪之基礎，判決當然違背法令
。上訴人上訴意旨，指摘原判決不當，非無理由，應認有發回更審之原因。又上訴人
於八十二年間無進貨事實，另取得虛設行號「詠進企業有限公司」開立不實之統一發
票九紙，金額計七、八一○、○○○元，扣抵銷項稅額而逃漏營業稅三九○、五○○
元之事項，經台北市稅捐稽徵處移送偵辦（台灣士林地方法院檢察署八十八年度偵字
第四八○五號），此部分為原審所不及審酌，案經發回，允宜併予審究明白。附此
明。
據上論結，應依刑事訴訟法第三百九十七條、第四百零一條，判決如主文。
中      華      民      國     九十     年      四      月    二十六    日
                              最高法院刑事第七庭
                                  審判長法官  吳  雄  銘
                                        法官  池  啟  明
                                        法官  石  木  欽
                                        法官  郭  毓  洲
                                        法官  吳  三  龍
      右正本證明與原本無異
                                              書  記  官
中      華      民      國     九十     年      五      月      一      日
                                                                        Ｒ


司法院資訊處製作；財團法人民間司法改革基金會備份。
